臺灣屏東地方法院民事判決
111年度屏簡字第430號
原      告  劉千鈺  
訴訟代理人  宋孟陽律師
被      告  鄭永民  
訴訟代理人  莊桂鳳  
            莊諺昀  
上列當事人間請求確認通行權事件，本院於民國111年9月12日言
詞辯論終結，判決如下：
    主      文
一、確認原告就被告所有坐落屏東縣○○鄉○○段00000地號土地如
    附圖所示暫編地號233-7⑴部分面積12.03平方公尺之土地有
    通行權存在。
二、被告應將上開通行範圍內之地上物除去，並應容忍原告通行
    ，且不得有任何禁止或妨礙原告通行之行為。
三、訴訟費用由被告負擔。
    事實及理由
一、次按確認法律關係之訴，非原告有即受確認判決之法律上利
    益者，不得提起之，民事訴訟法第247條前段定有明文。而
    該條所謂即受確認判決之法律上利益，係指因法律關係之存
    否不明確，致原告在私法上之地位有受侵害之危險，而此項
    危險得以對於被告之確認判決除去之者而言。查原告主張其
    所有坐落屏東縣○○鄉○○段000地號土地（下稱原告土地）為
    袋地，對被告所有之233-7地號土地（下稱被告土地）如附
    圖所示編號233-7⑴、面積12.03平方公尺之土地有通行權存
    在，為被告所否認，則原告所主張袋地通行權之法律關係存
    否不明確，在法律上地位有不安之狀態存在，且此種不安狀
    態，能以確認判決將之除去，是依上開說明，原告對被告提
    起本件確認之訴即有確認利益，而得提起本件確認之訴，先
    予敘明。
二、原告主張：原告土地須向東通行被告土地，加上相鄰訴外人
    所有同段233-6地號土地（下稱他人土地），始能對外聯絡
    至公路。而被告與他人土地上本鋪設有混凝土路面可供原告
    通行，寬度約為3公尺（即他人土地提供寬度1.6公尺路面、
    被告土地提供寬度1.4公尺路面），但近四、五年內被告土
    地放置水泥基座、花盆及鐵門門扇等地上物，使原告車輛無
    法通行。為此，依民法第787條之規定提起本件訴訟，聲明
    如主文第1、2項所示。
三、被告則以：對原告通行被告土地沒有意見，但僅需2.5公尺
    之寬度（亦即在被告土地可通行度為0.9公尺，加上他人土
    地路寬1.6=2.5公尺）巷道即足通行。因該巷道內本就無可
    供消防車輛迴轉之空間，因此實際上消防車輛應可停放於巷
    道外，由消防人員手持消防水帶進入該巷道救災即可，此並
    未違反相關消防法規等語置辯，求原告之訴駁回。
四、本院判斷：
  ㈠本件原告土地四周均是他人所有之土地，除請求通行如附圖
    所示通行巷道外，都已遭他人種植檳榔、果樹等情，業據原
    告提出原告、被告土地登記謄本、地籍圖謄本及現場照片等
    件為證（見本院卷第7至9、11至14頁），且經本院會同屏東
    地政事務所及兩造履勘現場確認無誤，有勘驗筆錄、勘驗現
    場照片及複丈成果圖（即本件附圖）在卷可參（見本院卷第
    32至34、37-2至37-3、39頁），足信為真實。可見，原告土
    地屬與公路無聯絡之袋地無誤。據此，原告自得依民法第78
    7條第1項袋地通行權，請求通行周圍地土地以至公路，於法
    有據。
  ㈡被告雖同意原告通行，但辯稱如上。按袋地通行權，非以袋
    地與公路有聯絡為已足，尚須使其能為「通常使用」。而是
    否能為通常使用，須斟酌該袋地之位置、地勢、面積、用途
    、社會環境變化等因素為綜合判斷。並並應考量其坐落建物
    之「防火」、「防災」、避難及安全需求，始符能為「通常
    使用」意旨（最高法院104年度台上字第256號民事裁判要旨
    參照）。所以，行人之外，相關車輛之通行，當有其必要，
    毫無疑義。被告認為救災時，消防車不必開入，只持防水帶
    入進入即可，自與所謂通行權之 「通常使用」之意旨相違
    ，有所誤解，當不可採。因此，原告以一般通行寬度3公尺
    為準，主張如附圖所示之通行範圍為對周圍地即被告土地損
    害最少之方案，應屬可採。　
  ㈢又袋地通行權之行使，在袋地所有人方面，為其所有權之擴
    張，在鄰地所有人方面，其所有權則因而受到限制，故土地
    所有人如取得必要之通行權，通行地所有人或其他占有人均
    有容忍之義務，倘予以阻止或為其他之妨害，通行權人自得
    請求予以禁止或排除。準此，原告復主張被告應容忍其於被
    告土地如附圖所示之範圍內通行，且不得於其上設置地上物
    ，或有任何妨礙原告通行之行為，譬如置放有花盆、並設置
    鐵門門扇等地上物（有前引現場照片及勘驗筆錄可佐），亦
    屬有據。
四、綜上所述，本件原告請求㈠確認其就被告所有坐落屏東縣○○
    鄉○○段00000地號土地如附圖所示暫編地號233-7⑴部分面積1
    2.03平方公尺之土地有通行權存在、㈡被告應將上開通行範
    圍內之地上物除去，並應容忍原告通行，且不得有任何禁止
    或妨礙原告通行之行為，均有理由，應予准許。
五、按確認之訴，性質上不得假執行，是本件主文第1項所示部
    分，自無從准為假執行之宣告。而主文第2項所示原告勝訴
    部分，係附隨第1項而生，非屬可單獨請求事件，故不得依
    民事訴訟法389 條第1項第3款規定，依職權宣告假執行，附
    此敘明。
六、訴訟費用負擔之依據：民事訴訟法第78條規定。
中    華    民    國    111    年     9    月    16   日
                  屏東簡易庭   法  官  藍家慶
正本係照原本作成。
如對判決上訴，須於判決送達後廿日內向本院提出上訴狀，其未
表明上訴理由者，應於提出上訴後二十日內向本院補提理由書狀
（均須按他造當事人之人數附繕本）。
如委任律師提起上訴者，應一併繳納上訴審裁判費。
中　　華　　民　　國　　111 　年　　9 　　月　　16　　日
                              書記官　鍾嘉芸